ACORDAO-COMPLETO-2463886

ACÓRDÃO 705/2021 ATA 10/2021 - PLENÁRIO

VISTOS, relatados e discutidos estes autos de solicitação expedida pelo Gabinete do Exmo. Sr. Deputado Federal Felipe Rigoni, de ordem dos Exmos. Srs. Aliel Machado, Eduardo Bismarck, Felipe Rigoni, Prof. Israel Batista, João H. Campos, Luísa Canziani, Tabata Amaral e Tiago Mitraud;
ACORDAM os Ministros do Tribunal de Contas da União, reunidos em sessão do Plenário, ante as razões expostas pelo relator:
9.1. não conhecer da presente solicitação, nos termos do art. 232, § 2º, do Regimento Interno;
9.2. dar ciência desta deliberação ao interessado.

Solicitação com vistas à inclusão de mais dados sobre os ingressantes nas instituições de ensino da Rede Federal, na Plataforma Nilo Peçanha.

Secretaria de Educação Profissional e Tecnológica do Ministério da Educação (Setec/MEC)

3. Interessados/Responsáveis: não há.

13.1. Ministros presentes: Ana Arraes (Presidente), Walton Alencar Rodrigues (Relator), Benjamin Zymler, Augusto Nardes, Aroldo Cedraz, Raimundo Carreiro, Bruno Dantas e Jorge Oliveira.
13.2. Ministro-Substituto convocado: Marcos Bemquerer Costa.
13.3. Ministros-Substitutos presentes: Augusto Sherman Cavalcanti, André Luís de Carvalho e Weder de Oliveira.

WALTON ALENCAR RODRIGUES

Adoto, como relatório, instrução cuja proposta foi acolhida pelo escalão dirigente da Secretaria de Controle Externo da Educação:
INTRODUÇÃO
Trata-se do Ofício 121/2020/GAB/846, de 3/12/2020 (peça 2, p. 1-2) , expedido pelo Gabinete do Exmo. Sr. Deputado Federal Felipe Rigoni, de ordem dos Exmos. Srs. Aliel Machado, Eduardo Bismarck, Felipe Rigoni, Prof. Israel Batista, João H. Campos, Luísa Canziani, Tabata Amaral e Tiago Mitraud, autuado e encaminhado à SecexEducação, conforme Despacho do Gabinete do Presidente desse Tribunal, de 14/12/2020 (peça 3) .
O documento enviado aponta dificuldades da Secretaria de Educação Profissional e Tecnológica (Setec)  durante a pandemia, em especial, em razão da insuficiência de dados acerca das realidades dos estudantes dos Institutos Federais (Ifes) , mostrando-se fundamental a inclusão de mais dados sobre os ingressantes na Plataforma Nilo Peçanha, com o objetivo de facilitar o entendimento e a tomada rápida de decisões no restabelecimento do modelo de ensino não presencial.
Em anexo ao referido ofício foram enviados dois boletins da Comissão Externa (CEXMEC) , criada em 2019, para acompanhar os trabalhos do Ministério da Educação (MEC) bem como a apresentação do seu Planejamento Estratégico (peça 2, p. 3-93) . Esses boletins foram produzidos a fim de balizar, apoiar, fiscalizar e acompanhar a atuação do MEC durante a pandemia.
Em especial, no segundo boletim, foi expedida recomendação para esse Tribunal, no âmbito do tema da Educação Técnico-Profissional, tendo em vista fiscalização consignada no TC Processo 038.129/2019-1 (Levantamento e proposição de novo modelo de Indicadores de Gestão das Instituições Federais de Ensino Superior, em especial, as que integram a Rede Federal) , no sentido de que maiores dados sobre os ingressantes constem da Plataforma Nilo Peçanha, incluindo dados sobre conectividade e acesso a computadores e smartphones (peça 2, p.1 e 81) . 
EXAME DE ADMISSIBILIDADE
O art. 62, da Resolução - TCU 259/2014, c/c art. 71, VII, da Constituição Federal/1988, confere legitimidade ao solicitante para requerer informações ou cópia de peças processuais a este Tribunal, devendo o pedido ser atendido.
EXAME TÉCNICO 
Nos boletins encaminhados, foram tratadas diversas questões afetas à atuação do MEC durante a pandemia, das quais destacam-se (peça 2, p. 7 e 74) :
	a) ausência de uma política nacional educacional proveniente do MEC para o período de pandemia e pós-pandemia;
	b) ausência de qualquer direcionamento para políticas nacionais voltadas ao acesso tecnológico para estudantes, especialmente para os que estão inseridos na Assistência Estudantil;
	c) baixíssimo cumprimento das metas do Plano Nacional de Educação (PNE) relacionadas ao Ensino Técnico e Profissional; 
	d) estabelecimento de um portal online para o monitoramento do funcionamento dos Institutos e das Universidades Federais, além das ações de enfrentamento à pandemia desenvolvidas pela rede federal de ensino, dando maior transparência na atuação dos gestores no momento da pandemia e estabelecendo as boas práticas no setor;
	e) autorização do MEC para que as instituições integrantes do sistema federal de ensino suspendessem as aulas presenciais ou as substituíssem por atividades não presenciais e ampliação da capacidade de salas de webconferências e reuniões simultâneas, com potencial de beneficiar 123 mil alunos, mas com baixa adesão (em julho de 2020, 28 dos 41 Institutos Federais estavam com as atividades suspensas, afetando cerca de 69% dos alunos da rede) ; 
	f) suspensão das aulas em razão do acesso precário dos estudantes a computadores, smartphones e dados de internet, de acordo com a Setec, que anunciou política de conectividade para cerca de 400.000 alunos de baixa renda, mas sem notícias da sua implementação;
	g) criação do Comitê Técnico para o Acompanhamento da Política de Educação a Distância da Setec para propor estratégias para a ampliação da oferta de cursos de educação profissional e tecnológica a distância, além de estimular a produção e fomentar a disponibilização de materiais pedagógicos educacionais, com prazo de 180 dias para apresentar proposta de mecanismo de acompanhamento dos resultados da política de ensino a distância (os prazos e as atribuições do Conselho não parecem guardar relação direta com a pandemia do coronavírus) ; 
	h) destinação de R$ 24,8 milhões para a educação profissional e tecnológica para produção de conhecimento e soluções para a crise estabelecida pela pandemia global, além de insumos (como álcool em gel) e equipamentos de proteção individual para as comunidades locais, sem, no entanto, informações disponíveis que possibilitem a verificação de quanto foi efetivamente utilizado, assim como para quais instituições e para quais projetos os recursos foram (e se foram) destinados; e
	i) capacidade baixa de execução orçamentária pela Setec, com 17% executados até 16/07/2020, e baixíssima execução no âmbito das atividades de fomento a pesquisas e inovação, com apenas 2,28%.
Além dos diagnósticos, ambos os boletins trazem recomendações para os Poderes Executivo e Legislativo, incluindo a seguinte recomendação exarada para esse Tribunal (peça 2, p. 81) :
Título: Mapeamento dos ingressantes do ensino federal 
Descrição: As dificuldades de a SETEC restabelecer o ensino não presencial se devem também à insuficiência de dados sobre as diferentes realidades dos estudantes dos Institutos Federais, o que dificulta, por exemplo, o entendimento para operar decisões rápidas e que poderiam restabelecer o ensino no modelo não presencial. A Plataforma Nilo Peçanha está sendo estudada para fins de melhoria pelo TCU por meio do processo - TC Processo 038.129/2019-1 - e é fundamental que maiores dados sobre os ingressantes constem na plataforma, incluindo dados sobre conectividade e acesso a computadores e smartphones. 
Responsável: Tribunal de Contas da União 
Prazo recomendado: Imediato
Da recomendação feita, observa-se que a questão central que move a solicitação diz respeito ao fato de que, conforme apurado em julho/2020, a maior parte dos Institutos Federais não havia aderido à modalidade não presencial de ensino, gerando prejuízo a cerca de 69% dos alunos da Rede Federal, fato justificado pela Setec a partir do "acesso precário dos estudantes a computadores, smartphones e dados de internet", sem que tenham sido apresentados dados nacionais agregados que pudessem evidenciar a alegação (peça 2, p.78) .
Conforme o segundo boletim, a ausência desses dados aponta para a ausência de um levantamento completo do perfil dos estudantes, apesar de registrar que, de acordo com a Plataforma Nilo Peçanha, mais de 56% dos estudantes que declararam renda possuem renda familiar abaixo de 1 salário mínimo - o que, de fato, poderia implicar baixo acesso a tecnologias e conectividades (peça 2, p.78) .
Nesse contexto, é importante registrar que, do mencionado TC Processo 038.129/2019-1, relativo ao Levantamento e proposição de novo modelo de Indicadores de Gestão das Instituições Federais de Ensino Superior, que, até no presente momento, encontra-se pendente de deliberação do Tribunal, consta o relato da ausência de um censo específico voltado à caracterização da educação profissional, nos diversos níveis e modalidades e por categorias administrativas (públicas e privadas) . 
Conforme posto no relatório da fiscalização, essa ausência de produção de estatísticas da educação profissional, por meio de censo específico, não permite análises consistentes dos números da formação do trabalhador no Brasil. Também não permite comparativos entre a atuação das redes pública e privada. 
Ademais, mencionou-se que a implementação de censo da educação profissional e de sistema nacional de avaliação dos cursos técnicos exige atuação integrada do Ministério da Educação e de órgãos/entidades a ele vinculados, bem como de entidades do setor privado que atuam na educação profissional, a exemplo das integrantes do Sistema S.
Por fim, no referido relatório, foi feita a proposta de encaminhar ao Ministério da Educação (MEC) e ao Instituto Nacional de Pesquisas Educacionais Anísio Teixeira (Inep) cópia do relatório, voto e acórdão que vier a ser proferido, tendo em vista o relato sobre a ausência de um sistema nacional de avaliação da educação profissional e de um censo da educação profissional, de modo a permitir que o MEC avalie a conveniência e oportunidade de criar agenda de discussões sobre o tema com os principais atores do setor, a exemplo de entidades do Sistema S.
Cabe ressaltar que, a despeito de a recomendação objeto da presente análise tratar especificamente da Plataforma Nilo Peçanha (PNP) , que passou a ser utilizada pela Setec a partir de 2018 com o objetivo de elaborar estatísticas e informações sobre a atuação das entidades componentes da Rede Federal, reunindo dados relativos ao corpo docente, discente, técnico-administrativo e de gastos financeiros das unidades, entende-se que mais adequado seria que as informações requeridas dos ingressantes constassem de um censo de educação profissional, capitaneado pelo Inep, tendo em vista, especialmente, o alto nível de transparência dos dados coletados por esta autarquia federal, já responsável pelo Censo Escolar e pelo Censo da Educação Superior.
Acrescenta-se que está em andamento um outro Levantamento, junto às Instituições de Ensino Federal (institutos e universidades) , com o objetivo de conhecer as estratégias, os planos e as ações para a formação e qualificação dos cidadãos, frente às mudanças provocadas pela transformação digital (TC Processo 037.081/2020-9) . 
Na fase de execução deste trabalho (que se dará no início de 2021) , será encaminhado questionário padronizado para todas essas instituições, do qual constam, entre outras, as seguintes questões, possibilitando a coleta de mais informações úteis ao processo que ora se examina:
	a) A entidade possui diagnóstico atualizado acerca das condições de acesso dos alunos às tecnologias de apoio às atividades acadêmicas, fora das dependências da instituição (computadores/notebooks, acesso à internet, smartphones, etc.) ?
	b) Considerando o contexto da pandemia e a suspensão das atividades presenciais, em quanto tempo as atividades de ensino foram retomadas (aulas online e demais atividades não presenciais) ?
	c) Foram empreendidas ações de apoio aos docentes e discentes no sentido de suprir eventuais necessidades de acesso às tecnologias requeridas para o desenvolvimento das atividades não presenciais?
	d) Em caso afirmativo, quais?
Entende-se que essas informações poderão contribuir para as análises empreendidas pela CEXMEC, de modo mais célere, considerando o tempo necessário para a concretização de um censo da educação profissional.
CONCLUSÃO 
Acerca da solicitação endereçada a esse Tribunal por meio do Ofício 121/2020/GAB/846, de 3/12/2020 (peça 2, p. 1-2) , com vistas à inclusão de mais dados sobre os ingressantes nas instituições de ensino da Rede Federal, na Plataforma Nilo Peçanha, contemplando dados sobre conectividade e acesso a computadores e smartphones, cabe concluir pelo conhecimento da solicitação, considerando o art. 62, da Resolução - TCU 259/2014, c/c art. 71, VII, da Constituição Federal/1988, que confere legitimidade ao solicitante para requerer informações. 
Conforme exame técnico (itens 8 a 16) , no âmbito da questão central que move a solicitação, conclui-se pela proposição do encaminhamento de informações, quais sejam:
	a) do TC Processo 038.129/2019-1, relativo ao Levantamento e proposição de novo modelo de Indicadores de Gestão das Instituições Federais de Ensino Superior, em especial, as que integram a Rede Federal, consta proposta de encaminhar ao Ministério da Educação (MEC) e ao Instituto Nacional de Pesquisas Educacionais Anísio Teixeira (Inep) cópia do relatório, voto e acórdão que vier a ser proferido, tendo em vista o relato sobre a ausência de um sistema nacional de avaliação da educação profissional e de um censo da educação profissional, de modo a permitir que o MEC avalie a conveniência e oportunidade de criar agenda de discussões sobre o tema com os principais atores do setor, a exemplo de entidades do Sistema S (itens 8 a 14) ; 
	b) do TC Processo 037.081/2020-9, relativo ao Levantamento, junto às Instituições de Ensino Federal (institutos e universidades) , com o objetivo de conhecer as estratégias, os planos e as ações para a formação e qualificação dos cidadãos, frente às mudanças provocadas pela transformação digital,  consta questionário padronizado a ser enviado na fase de execução para todas as instituições, contemplando questões sobre: a existência de diagnóstico atualizado das condições de acesso dos alunos às tecnologias de apoio às atividades acadêmicas; o tempo que cada instituição federal de ensino levou para retomar as aulas suspensas durante a pandemia; e a realização de ações de apoio aos docentes e discentes no sentido de suprir eventuais necessidades de acesso às atividades não presenciais (itens 15 e 16) .
Considerando que as duas fiscalizações mencionadas encontram-se pendentes de deliberação, de acordo com o que preconiza a Resolução - TCU 259/2014, art. 66, mostra-se necessário que o atendimento à solicitação, a critério do Relator, seja realizado com base nas informações disponíveis, alertando-se ao solicitante de seu caráter preliminar, com posterior complementação quando da apreciação final da matéria, se for o caso.
PROPOSTA DE ENCAMINHAMENTO
Ante o exposto, com fundamento no art. 66 da Resolução - TCU 259/2014, submetem-se os autos à consideração superior, propondo:
	a) conhecer da solicitação, com fundamento no art. 62, da Resolução - TCU 259/2014 c/c art. 71, VII, da Constituição Federal/1988;
b) informar à autoridade solicitante, por meio de ofício acompanhado de cópia da presente instrução, que:
b.1) do TC Processo 038.129/2019-1, relativo ao Levantamento e proposição de novo modelo de Indicadores de Gestão das Instituições Federais de Ensino Superior, em especial, as que integram a Rede Federal, consta proposta de encaminhar ao Ministério da Educação (MEC) e ao Instituto Nacional de Pesquisas Educacionais Anísio Teixeira (Inep) cópia do relatório, voto e acórdão que vier a ser proferido, tendo em vista o relato sobre a ausência de um sistema nacional de avaliação da educação profissional e de um censo da educação profissional, de modo a permitir que o MEC avalie a conveniência e oportunidade de criar agenda de discussões sobre o tema com os principais atores do setor, a exemplo de entidades do Sistema S (itens 8 a 14) ; 
	b.2) do TC Processo 037.081/2020-9, relativo ao Levantamento, junto às Instituições de Ensino Federal (institutos e universidades) , com o objetivo de conhecer as estratégias, os planos e as ações para a formação e qualificação dos cidadãos, frente às mudanças provocadas pela transformação digital,  consta questionário padronizado a ser enviado na fase de execução para todas as instituições, contemplando questões sobre: a existência de diagnóstico atualizado das condições de acesso dos alunos às tecnologias de apoio às atividades acadêmicas; o tempo que cada instituição federal de ensino levou para retomar as aulas suspensas durante a pandemia; e a realização de ações de apoio aos docentes e discentes no sentido de suprir eventuais necessidades de acesso às atividades não presenciais (itens 15 e 16) ; e
c) alertar ao solicitante que a informação ora prestada tem caráter preliminar, visto que se encontra pendente de deliberação deste Tribunal, e que eventual complementação ocorrerá após a apreciação final da matéria, se for o caso, conforme prevê o artigo 66 da Resolução TCU 259/2014. Além disso, seu direito de acesso a terceiros só será assegurado após deliberação definitiva deste Tribunal, com fundamento no art. 7º, §3º, da Lei 12.527, de 18/11/2011.  
É o relatório.

não há

Não atuou.

SOLICITAÇÃO. NECESSIDADE DE APERFEIÇOAMENTO DE POLÍTICAS PÚBLICAS EDUCACIONAIS DURANTE O PERÍODO DA PANDEMIA. REQUERIMENTO DE ATUALIZAÇÃO DE DADOS SOBRE ESTUDANTES EM INSTITUIÇÕES FEDERAIS DE ENSINO. NÃO-ATENDIMENTO A REQUISITOS DE ADMISSIBILIDADE. NÃO-CONHECIMENTO. CIÊNCIA.

SOLICITAÇÃO (SOLI)

Secretaria de Controle Externo da Educação, da Cultura e do Desporto (SecexEduc).

Examina-se Ofício 121/2020/GAB/846, de 3/12/2020 (peça 2, págs. 1 a 2) , encaminhado pelo Gabinete do Exmo. Sr. Deputado Federal Felipe Rigoni, de ordem dos Exmos. Deputados Federais Srs. Aliel Machado, Eduardo Bismarck, Felipe Rigoni, Prof. Israel Batista, João H. Campos, Luísa Canziani, Tabata Amaral e Tiago Mitraud.
O documento relata dificuldades enfrentadas pela Secretaria de Educação Profissional e Tecnológica do Ministério da Educação em planejar e tomar decisões rápidas acerca do restabelecimento do modelo de ensino não-presencial, sobretudo durante o período da pandemia, em razão da carência de dados e informações da realidade dos estudantes dos Institutos Federais de Ensino, na Plataforma Nilo Peçanha. 
Anexa, como subsídio, dois boletins elaborados pela Comissão Externa da Câmara dos Deputados, encarregada de acompanhar os trabalhos do Ministério da Educação. O segundo boletim faz recomendação ao Tribunal de Contas da União para atualização da Plataforma Nilo Peçanha, a fim de incluir dados referentes à conectividade e ao acesso a computadores e smartphones por parte dos estudantes.
Ao analisar a inicial, a Secretaria de Controle Externo da Educação propõe conhecê-la como solicitação, com fundamento no artigo 62 da Resolução - TCU 259/2014, c/c artigo 71, inciso VII, da Constituição Federal.
Sugere informar à autoridade solicitante sobre as propostas contidas em fiscalizações empreendidas pelo Tribunal, correlatas ao tema: TC Processo 038.129/2019-1, relativo ao Levantamento e proposição de novo modelo de Indicadores de Gestão das Instituições Federais de Ensino Superior, em especial as instituições que integram a Rede Federal de Educação Tecnológica; TC Processo 037.081/2020-9, referente a Levantamento junto às Instituições de Ensino Federal (institutos e universidades) , com o objetivo de conhecer as estratégias, os planos e as ações para a formação e qualificação dos cidadãos, frente às mudanças provocadas pela transformação digital.
Feito essa apresentação, decido.
A inicial não pode ser conhecida como Solicitação do Congresso Nacional, por não se enquadrar em nenhuma das hipóteses contidas nos artigos 3º e 4º da Resolução TCU 215/2008.
Semelhantemente, verifico incabível o recebimento do pleito como pedido de acesso a informações, uma vez que o que se intenta obter por meio da petição apresentada não são informações atinentes a resultado de trabalhos realizados pelo Tribunal, mas efetiva ação de controle por parte desta Casa.
Em se tratando de verdadeira solicitação de fiscalização, encaminhada por autoridade não- legitimada para tanto, aplica-se o disposto no art. 232, § 2º, do RI/TCU, o que impõe o não- conhecimento da solicitação.
TCU, Sala das Sessões, em 31 de março de 2021
WALTON ALENCAR RODRIGUES 
Relator